臺灣高等法院刑事判決　　　　　　　 100年度上訴字第2225號
上　訴　人
即　被　告　林峰呈
選任辯護人　文　聞　律師
　　　　　　成樞　律師
上列上訴人因妨害自由等案件，不服臺灣桃園地方法院100年度
訴緝字第18號，中華民國100年6月14日第一審判決（起訴案號：
臺灣桃園地方法院檢察署98年度偵字第24367號）， 提起上訴，
本院判決如下：
    主  文
上訴駁回。
    事  實
一、林峰呈前因恐嚇取財案件，經本院於民國89年12月8 日以89
    年度上訴字第841號判處有期徒刑2年，92年4 月16日經最高
    法院以92年度台上字第2023號判決上訴駁回確定，94年8月6
    日入監執行，95年7月7日假釋出監並付保護管束，96年7月2
    6 日保護管束期滿未經撤銷假釋，其未執行之刑，以已執行
    論而視為執行完畢。仍不知悔改，緣其友人李濂村（原名李
    連春）因施用毒品案件在臺灣臺北監獄（現更名為法務部矯
    正署臺北監獄）執行期間，結識因製造毒品案件入監執行之
    潘義勳，並於98年3 月間介紹潘義勳與林峰呈認識，林峰呈
    竟因得知潘義勳具備製毒技術，要求其製造安非他命未果後
    ，與李濂村、邵茂華、祝擎仲、王晉寶（李濂村、邵茂華、
    祝擎仲、王晉寶4 人業經臺灣桃園地方法院以99年度訴字第
    385號判決分別判處有期徒刑1年、10月、8月、6月，除王晉
    寶部分嗣經撤回上訴確定外，其餘3 人均經本院以99年度上
    訴字第3742號判決駁回上訴，並由最高法院以100 年度台上
    字第2577號判決駁回上訴確定）及某真實姓名年籍不詳綽號
    「大頭」之成年男子，共同基於剝奪行動自由、使人行無義
    務之事之犯意聯絡，於98年4月29日下午4時許，由林峰呈指
    示邵茂華撥打祝擎仲持用之0000000000號行動電話，告以需
    處理與潘義勳之債務，請祝擎仲駕駛其車牌號碼9270-PD 號
    自用小客車搭載邵茂華、「大頭」，先至桃園縣桃園市○○
    街79號1 樓李濂村住處，與林峰呈、李濂村共謀綁架潘義勳
    之計畫，經李濂村告知潘義勳住處所在位置、所駕車輛之車
    牌號碼，並提供裝有黑色膠帶之塑膠袋予林峰呈，祝擎仲即
    駕駛上開車輛搭載林峰呈、邵茂華、「大頭」，並依林峰呈
    指示，於同日晚上7 時許，抵達新竹縣南寮漁港潘義勳住處
    附近埋伏，經等候1 個多小時後，見潘義勳駕駛之車牌號碼
    2498-VT 號自用小客車駛出，即一路尾隨，伺機行動，俟同
    日晚上11時10分許，車行至桃園縣八德市○○路96 1巷內時
    ，祝擎仲見該巷道前方已無出路，即以其所駕之車輛堵在潘
    義勳車輛之後，林峰呈、邵茂華、「大頭」隨喝令、強拉潘
    義勳及潘義勳前妻鍾采軒下車，林峰呈與劭茂華並基於傷害
    之犯意聯絡，共同毆打潘義勳頭部、胸部，致潘義勳受有頭
    部外傷併腦震盪及左胸壁鈍挫傷等傷害。林峰呈、邵茂華、
    「大頭」旋強押潘義勳、鍾采軒上祝擎仲所駕車輛之後座，
    並取走潘義勳、鍾采軒之行動電話，且為避免潘義勳得知欲
    前往所在地即為李濂村住處，林峰呈乃指示「大頭」取出膠
    帶矇住潘義勳、鍾采軒之雙眼，祝擎仲再駕車駛往李濂村上
    開住處。車行途中，祝擎仲並撥打王晉寶持用之0000000000
    號電話，請王晉寶前來桃園市○○街、大業路口會合，以接
    替欲先行離開之「大頭」。上開車輛於翌日（即4 月30日）
    凌晨1 時許駛抵李濂村住處時，李濂村已開啟車庫鐵門，讓
    祝擎仲所駕車輛駛入。進入李濂村住處後，林峰呈見潘義勳
    對其所詢製造毒品一事未置可否，遂向潘義勳恫稱：要挖洞
    將其埋掉等語，致潘義勳心生畏懼，僵持至98年4 月30日凌
    晨2 時許，林峰呈復指示祝擎仲駕車搭載其等，將潘義勳、
    鍾采軒載至桃園市○○路○段282號邵茂華所經營之「花仙子
    ＫＴＶ」，待進入ＫＴＶ包廂後，林峰呈始將潘義勳、鍾采
    軒雙眼所貼膠帶剪開。林峰呈、邵茂華見潘義勳遲未同意製
    造毒品，復承前傷害之接續犯意聯絡，出手毆打潘義勳，林
    峰呈更以腳踢踹潘義勳，同時亮出刀子向潘義勳恫稱：如不
    提供製造安非他命之計畫書及所需技術、器具，即要砍斷其
    手腳等語，致潘義勳心生恐懼，乃書立製毒計畫書1 份交林
    峰呈收執，使潘義勳行無義務之事。嗣同日凌晨3 時20分許
    ，李濂村抵赴「花仙子ＫＴＶ」後，亦勸誘潘義勳與林峰呈
    合作，並向潘義勳表示已把其家人、住址皆調查清楚，不能
    報警，始令祝擎仲、邵茂華及王晉寶於同日凌晨6 時許，將
    鍾采軒載至南崁交流道釋放，以此脅迫方式剝奪鍾采軒之行
    動自由約達7 小時。上開人等返回「花仙子ＫＴＶ」後因已
    感疲累，林峰呈乃指示祝擎仲、劭茂華、王晉寶駕車將潘義
    勳輾轉載至桃園市○○○路○段116號之「絕色汽車旅館」、
    桃園市○○○路與寶慶路口之「碧雲天汽車旅館」輪流休息
    、看管潘義勳，林峰呈、李濂村則先行離去。後於同日晚上
    10時許，祝擎仲再將潘義勳載至桃園市○○街12之1號8樓之
    住處拘禁，由其與邵茂華、王晉寶輪流看管，不許潘義勳離
    去而為拘禁。期間林峰呈、李濂村均數次前至上址察看，並
    與潘義勳商談製毒事宜。嗣經鍾采軒報警處理，於98年5月3
    日下午5 時45分許，為警在上址查獲邵茂華、祝擎仲、王晉
    寶等人，並救出潘義勳，而查悉上情，合計潘義勳遭妨害自
    由期間約達4日之久。
二、案經潘義勳訴由桃園縣政府警察局移送臺灣桃園地方法院檢
    察署檢察官偵查起訴。
    理  由
一、證據能力部分：按被告之自白，非出於強暴、脅迫、利誘、
    詐欺、疲勞訊問、違法羈押或其他不正之方法，且與事實相
    符者，得為證據，刑事訴訟法第156條第1項定有明文。又被
    告以外之人於偵查中向檢察官所為之陳述，除顯有不可信之
    情況者外，得為證據，刑事訴訟法第159條之1第2 項亦有明
    定。醫師執行醫療業務時，依醫師法第12條之規定，應製作
    病歷，此乃醫師於醫療業務過程中所須製作之紀錄文書，屬
    刑事訴訟法第159條之4第2 款所稱從事業務之人於業務上所
    須製作之紀錄文書，而診斷證明書係依病歷所轉錄之證明文
    書，亦屬上開規定之證明文書。另被告以外之人於審判外之
    陳述，雖不符刑事訴訟法第159條之1至第159條之4規定，而
    經當事人於審判程序同意作為證據，法院審酌該言詞陳述或
    書面陳述作成時之情況，認為適當者，亦得為證據；當事人
    、代理人或辯護人於法院調查證據時，知有刑事訴訟法第15
    9條第1項不得為證據之情形，而未於言詞辯論終結前聲明異
    議者，視為有前項之同意，刑事訴訟法第159條之5第1、2項
    亦有明定。本判決下列所引用被告自白，並無不法取得之情
    事，且與事實相符；證人即被害人潘義勳、鍾采軒及共犯李
    濂村、邵茂華、祝擎仲、王晉寶偵查中之證詞，均係以證人
    身分具結後陳述所得，核無顯不可信之情況；敏盛醫院診斷
    證明書係醫師於醫療業務過程中所須製作之紀錄文書及依該
    病歷轉錄之證明文書，均具有證據能力。其餘被告以外之人
    於審判外之陳述部分，亦經檢察官、被告及辯護人表示同意
    作為證據使用（見本院100年9月27日準備程序筆錄），且迄
    言詞辯論終結亦未聲明異議，本院審酌各該陳述作成時之情
    況，並無違法不當情事，因而認為適當，均具證據能力。
二、上開事實，業據被告林峰呈於原審及本院審判程序中，先後
    為供承犯罪之認罪陳述在卷（見臺灣桃園地方法院100 年度
    訴緝字第18號卷─以下稱原審訴緝卷，第27頁背面、第140
    頁背面，本院卷第26頁背面、第39頁背面、第56頁背面），
    並經證人即告訴人潘義勳（詳臺灣桃園地方法院檢察署98年
    度偵字第9845號卷(一)─以下稱偵查卷(一)第228至230頁，原審
    99年度訴字第385號卷─以下稱原審訴字卷第47至51頁） ；
    證人即被害人鍾采軒（詳偵查卷(一)第231頁） 指證彼等因被
    告要求潘義勳配合製作安非他命未果，遭押往前開處所限制
    自由，並施以毆打、恫嚇，潘義勳因而書寫製作安非他命計
    畫書以為配合等語綦詳。核與證人即共同被告李濂村（詳偵
    查卷(一)第201至203頁，臺灣桃園地方法院檢察署98年度偵字
    第9845號偵查卷(二)─以下稱偵查卷(二)，第13至17頁）、邵茂
    華（詳偵查卷(一)第176至180頁、偵查卷(二)第23至25頁）、祝
    擎仲（詳偵查卷(一)第183至194頁、偵查卷(二)第3至11頁） 、
    王晉寶（詳偵查卷(一)第196至198頁、偵查卷(二)第3至11頁 ）
    證述被害人潘義勳、鍾采軒係因潘義勳未同意被告要求，協
    助製作毒品之事，遭押往「花仙子ＫＴＶ」，暨潘義勳續被
    押往「絕色汽車旅館」、「碧雲天汽車旅館」等處，並拘禁
    在桃園縣八德市○○街12之1號8樓祝擎仲的住處等情節相符
    。另有敏盛綜合醫院診斷證明書1紙、查獲現場照片21張 、
    絕色精品汽車旅館有限公司住宿客戶資料表1 紙等件在卷可
    資佐證（見偵查卷(一)第86頁、第132至137頁、第244頁） ，
    足證告訴人潘義勳所受頭部外傷併腦震盪及左胸壁鈍挫傷等
    傷害，確係遭被告及劭茂華毆打所致，且被告與李連春、劭
    茂華、祝擎仲、王晉寶等人確有共犯剝奪潘義勳、鍾采軒行
    動自由之犯行甚明。
三、被告雖於原審時，就李濂村涉案情節，陳稱李濂村就本案不
    太知情云云。惟查共犯李濂村就本件綁架潘義勳之犯行，確
    與被告及劭茂華、祝擎仲等人一同在其住處謀議，李濂村提
    供強押潘義勳使用之膠帶，復以其住處供為壓制潘義勳行動
    自由之處所一節，業經證人即共同被告劭茂華於偵查中證稱
    ：在李濂村家集合時，林峰呈說要去找潘義勳，要出發上車
    時，我看到李濂村拿膠帶1、2捲給林峰呈，膠帶裝在普通的
    塑膠袋子裡，也就是後來綁潘義勳眼睛用的膠帶，且我們把
    潘義勳押到李濂村家時，門已經打開，李濂村對於潘義勳被
    妨害自由的事知情等語明確（見偵查卷(二)第23至25頁）。且
    證人劭茂華與李連春之間並無仇怨，殆無甘冒偽證風險，構
    詞設陷李濂村之可能。遑論共犯李濂村若未與被告等人共同
    謀議綁架潘義勳，證諸常情，焉有可能任令他人將潘義勳強
    押至其住處，而不予聞問之理。參以共犯李濂村所使用之00
    00000000號行動電話門號，於潘義勳遭被告等人強押上車後
    不久，即於98年4月29日晚上11時28分許，有祝擎仲使用之0
    000000000號行動電話門號來電之紀錄，通話時間為26秒 ，
    嗣於同日晚上11時32分許、晚上11時43分許，及翌日（即98
    年4月30日）凌晨0時12分許、0時57分許、2時18分許、3 時
    36分許、4時9分許，其與祝擎仲使用之0000000000號行動電
    話門號仍有密集頻繁之發話、受話紀錄，通話時間各為92秒
    、16秒、53秒、74秒、6秒、128秒、18秒、4 秒等情，有李
    濂村持用之上揭行動電話門號雙向通聯記錄在卷可按（見偵
    查卷(一)第149頁）， 以彼等前開持續聯絡情形，益證共犯李
    濂村之參與程度甚深，非僅被動配合之盲從之舉甚明，而李
    濂村參與犯行部分，亦經判決確定在案。因認被告前開原審
    時之供述，核與事證有違，應以其就前述犯罪事實所為供承
    犯罪之認罪自白為可採。本案事證已臻明確，被告犯行洵堪
    認定，應予依法論科。
四、按刑法第305 條之恐嚇罪，係指單純以將來加害生命、身體
    、自由、名譽、財產之事，恐嚇他人致生危害於安全者而言
    。如對於他人之生命、身體等，以現實之強暴脅迫手段加以
    危害要挾，使人行無義務之事或妨害人行使權利，應構成刑
    法第304條之強制罪，而非同法第305條之恐嚇危害安全罪。
    又刑法第302 條之妨害自由罪，係妨害他人自由之概括的規
    定，故行為人具有一定目的，以非法方法剝奪人之行動自由
    者，除法律別有處罰較重之規定（例如略誘及擄人勒贖等罪
    ），應適用各該規定處斷外，如以使人行無義務之事，或妨
    害人行使權利為目的，而其強暴脅迫復已達於剝奪人行動自
    由之程度，即祇成立本罪，不應再依同法第304 條論處。誠
    以此項使人行無義務之事，或妨害人行使權利之低度行為，
    應為非法剝奪人之行動自由之高度行為所吸收，最高法院著
    有93年度上字第3309號判決要旨可資參照。再刑法第302 條
    第1項之妨害自由罪，其犯罪行為包括「私行拘禁」、及「
    以其他非法方法剝奪人之行動自由」兩種行為態樣；且所謂
    「以其他非法方法剝奪人之行動自由」，係對於「私行拘禁
    」之補充規定，如犯罪行為已符合「私行拘禁」之規定，即
    無論處「以其他非法方法剝奪人之行動自由」罪名之餘地（
    最高法院93年台上字第3723號判決要參照）。第按以自己犯
    罪之意思而參與，其所參與者雖非犯罪構成要件之行為，仍
    無解於共同正犯之罪責（最高法院著有66年台上字第2527號
    判例可資參照）。是共同正犯之成立，只須有犯意之聯絡及
    行為之分擔，既不問犯罪動機起於何人，亦不必每一階段犯
    行均經參與；共同正犯之意思聯絡，原不以數人間直接發生
    者為限，即有間接之聯絡者，亦包括在內，而無礙於其為共
    同正犯之成立。是核被告所為，係犯刑法第302條第1項之私
    行拘禁罪（原審主文贅載「剝奪人之行動自由」，應予更正
    ），其於前述妨害自由之繼續過程中，併施以恐嚇手段，脅
    迫使被害人潘義勳簽立製毒計畫書，而使被害人潘義勳行無
    義務之事，該恐嚇及脅迫使人行無義務之事之行為，是屬於
    彼等妨害自由之部分行為，不另論罪。檢察官以被告上開所
    為亦涉犯刑法第305 條之恐嚇罪，且與所犯之私行拘禁罪分
    論並罰，容有誤會。又被告與李連春、劭茂華、祝擎仲、王
    晉寶及某真實姓名年籍不詳綽號「大頭」之成年男子間，就
    上開妨害自由犯行，有犯意聯絡及行為分擔，應論以共同正
    犯。渠等以一妨害自由行為，同時剝奪被害人潘義勳、鍾采
    軒之行動自由，侵害數法益，為同種想像競合犯，應依刑法
    第55條之規定，從情節較重之私行拘禁犯行處斷。又以強暴
    方法剝奪人之行動自由時，若無傷害之故意，而於實施強暴
    行為之過程中，致被害人受有傷害，乃實施強暴之當然結果
    ，固不另論傷害罪。惟妨害自由罪，並非以傷人為當然之手
    段，若行為人另具有傷害故意，且發生傷害結果，自應成立
    傷害罪名。查被告於攔下被害人潘義勳之際，即與劭茂華共
    同動手毆打潘義勳之頭部、胸部，繼於花仙子ＫＴＶ時，復
    接續毆打潘義勳，依證人潘義勳證稱：林峰呈踢我頭部、胸
    部，剛拉我下車以及在ＫＴＶ時，林峰呈都有打我，劭茂華
    在車上、ＫＴＶ都有打我，打得很兇，打到我都吐了等情（
    見偵查卷(一)第230頁）， 以及潘義勳所受之頭部外傷併腦震
    盪及左胸壁鈍挫傷等傷勢觀之，難認被告無傷害潘義勳之故
    意，更難以潘義勳所受之上揭傷害，為被告實施強暴行為過
    程中之當然結果，惟被告之傷害行為與妨害自由及強制行為
    ，在自然意義上雖非完全一致，然二者仍有部分合致，且犯
    罪目的單一，均為迫使潘義勳書立製毒計畫書、與其等合作
    製造毒品，依一般社會通念，認應評價為一罪方符合刑罰公
    平原則，如予數罪併罰，反有過度處罰之疑慮，與人民法律
    感情亦未契合，是於牽連犯廢除後，適度擴張一行為概念，
    認此情形為一行為觸犯數罪名之想像競合犯，方屬適當，準
    此，被告上開所為，固觸犯刑法第277條第1項之傷害罪及刑
    法第302條第1項之私行拘禁罪，然其係以一行為，侵害數法
    益，觸犯數罪名，為想像競合犯，依刑法第55條之規定，應
    從一重以刑法第302條第1項私行拘禁罪論處。檢察官以被告
    所犯刑法第277條第1項之傷害罪及刑法第302條第1項之妨害
    自由罪，應分論並罰，亦有未合。末查，被告前因恐嚇取財
    案件，經本院於89年12月8日以89年度上訴字第841號判處有
    期徒刑2年，92年4月16日經最高法院以92年度台上字第2023
    號判決上訴駁回確定，94年8月6日入監執行，95年7月7日假
    釋出監並付保護管束，96年7 月26日保護管束期滿未經撤銷
    假釋，其未執行之刑，以已執行論而視為執行完畢，有本院
    被告前案紀錄表之記載可憑。其於前案有期徒刑執行完畢後
    5 年內，故意再犯本件有期徒刑以上之罪，為累犯，應依刑
    法第47條第1項規定加重其刑。
五、原審以被告犯罪事證明確，適用刑法第28條、第277條第1項
    、第302條第1項、第55條、第47條第1項、第41條第1項前段
    、刑法施行法第1條之1等規定，並審酌被告與李連春、劭茂
    華、祝擎仲等人，為逼迫被害人潘義勳為製造毒品之不法行
    為，竟共同以妨害自由方式，迫使被害人潘義勳簽立製毒計
    畫書1份，且剝奪鍾采軒之行動自由達7小時，更拘禁潘義勳
    長約4 日之久，犯罪所生危害非微，而其負責策劃本案，位
    居主導地位，除指示其餘共犯行事及對被害人潘義勳併施以
    恐嚇之手段外，更與劭茂華毆打被害人潘義勳，致其受有頭
    部外傷併腦震盪及左胸壁鈍挫傷等傷害，犯罪情節最重，另
    被害人潘義勳、鍾采軒復均表示懼怕與被告再次碰面，不願
    與被告和解，有其等提出之陳報狀1 份及原審辦理刑事案件
    電話紀錄表在卷可按（見原審訴緝卷第134至137頁），顯見
    被告前開犯行對被害人潘義勳、鍾采軒之身心戕害甚鉅，惟
    念其犯後業坦認犯行，尚非全無悔悟之意，併考量其犯罪之
    動機、目的、手段、素行、生活狀況與智識程度等一切情狀
    ，量處被告有期徒刑1年2月，並說明被害人潘義勳遭被告等
    人脅迫而簽立交付予被告收執之製毒計畫書1 份，雖未扣案
    ，惟尚無證據證明業已滅失，屬被告因犯罪所得之物，依刑
    法第38條第1項第3款之規定宣告沒收。經核原審判決之認事
    、用法均無違誤，量刑亦屬妥適。被告上訴意旨略以：本件
    妨害自由另案之共同被告等人，對於渠等犯行均予否認，且
    同為累犯，惟最終之刑，最重者亦不過有期徒刑1 年，被告
    自動投案至原審判決時止，均就犯罪事實供承不諱，且因被
    告苦尋被害人無著致未能與之和解，欲經原審判處有期徒刑
    1年2月，量刑有違罪刑相當原則，且被告身受重病纏身，犯
    後已知自己思慮不週而懊悔不已，至今亦未放棄尋求和解之
    機會，請斟酌刑法第57條各款事由，重新裁量，酌予減輕刑
    度云云。按量刑之輕重，係屬事實審法院得依職權自由裁量
    之事項，苟於量刑時，已依行為人之責任為基礎，並斟酌刑
    法第57條各款所列情狀，而未逾越法定範圍，又未濫用其職
    權，即不得遽指為違法（最高法院99年台上字第189 號判決
    意旨參照）。原審判決既已詳細記載認定被告犯罪之證據及
    理由，並於量刑時，業已考量被告於共犯中之主導地位，暨
    其犯後供承錯誤，並見悔意之犯後態度等一切情狀，量處前
    開刑度，既未逾越法定刑度，亦未濫用自由裁量之權限，復
    不具無其他應予撤銷之事由。被告上訴仍執前詞，請求從輕
    量刑，為無理由，應予駁回。
據上論斷，應依刑事訴訟法第368 條，判決如主文。
本案經檢察官王金聰到庭執行職務。
中    華    民    國   100    年    11    月    17    日
                  刑事第二十三庭審判長法  官  童有德
                                      法  官  林孟宜
                                      法  官  劉方慈
以上正本證明與原本無異。
如不服本判決，應於收受送達後10日內向本院提出上訴書狀，其
未敘述上訴之理由者並得於提起上訴後10日內向本院補提理由書
（均須按他造當事人之人數附繕本）「切勿逕送上級法院」。
                                      書記官  王泰元
中    華    民    國   100    年    11    月    23    日